【裁判字號】    90,上訴,616
【裁判日期】    900928
【裁判案由】    貪污治罪條例等
【裁判全文】
臺灣高等法院高雄分院刑事判決                      九十年度上訴字第六一六號
    上訴人
    即被告    甲○○
  選任辯護人  田平安
              吳建勛
              游雪莉
右上訴人因貪污治罪條例案件，不服臺灣高雄地方法院八十六年度訴緝字第三二一號
中華民國九十年三月十六日第一審判決（起訴案號：臺灣高雄地方法院檢察署八十四
年度偵字第一七五六○號），提起上訴，本院判決如左：
      主  文
原判決撤銷。
甲○○無罪。
      理  由
一、公訴意旨略以：被告甲○○於民國七十九年四月間，以新台幣（下同）九千三百
    萬元之價格，購入坐落高雄市○○區○○路三十七號之七層集合住宅房地，因有
    意經營旅館而需款融資週轉，甲○○藉詢問不知情之林窗良（任台灣銀行苓雅分
    行經理，其涉此貪污案件，另由台灣高雄地方法院檢察署八十九年度偵字第二○
    七五號偵查中）之機會，得知可利用總行授與分行經理權限之個人小額貸款一千
    萬元之額度，向台灣銀行苓雅分行以人頭名義分別申辦個人購屋貸款，可較快取
    得貸款，並可提高貸款額度。甲○○為謀取不法之資金週轉利益，竟與陳明龍（
    任臺灣銀行苓雅分行放款業務承辦人員，係依據法令從事公務之人員，其涉此貪
    污案件部分，經檢察官另行移送併案審理，業經台灣高等法院八十七年上更一字
    第九八號判決有罪確定）基於共同概括犯意聯絡，於七十九年五月間，由甲○○
    以林貴連、林富祥、張國良、薛天雄、詹明彥、詹明峰、林傳富、曾世進、黃薰
    儀、吳慧盈、張簡銳章、蕭禮賢、張坤淋、吳鶴齡等十四名人頭名義登記為上開
    房地之所有權人 (計十八戶），並據以向台灣銀行苓雅分行申請個人小額貸款，
    陳明龍於七十九年五月九日對保時，明知林貴連等十四人之「個人小額貸款申請
    書」資料不實，竟於辦理申請貸款人徵信對保程序時，故意未逐一加以稽核，並
    遽憑該不實事項據以填載於其職務上所掌「個人小額信用調查表」之公文書，虛
    報林貴連等人之償還信用能力，層轉不知情之課長范寬能（其涉此貪污案件，另
    由台灣高雄地方法院檢察署八十九年度偵字第二○七五號偵查中）及經理林窗良
    核准後，總計核准貸款額七千八百萬元，而對於主管之事務，直接圖利甲○○，
    使得甲○○獲得貸款金額七千八百萬元之不法週轉利益，並足以生損害於臺灣銀
    行對於核准貸款之正確性，嗣因甲○○繳納數期本息後即未再繳納，經臺灣銀行
    苓雅分行屢經催討無著，始悉上情，因認被告甲○○涉有貪污治罪條例第六條第
    一項第四款之共同圖利罪嫌，及刑法第二百十三條之共同公務員明知為不實事項
    而登載於職務上所掌公文書罪嫌。
二、公訴人認上訴人甲○○涉有共同圖利罪嫌及共同公務員明知為不實事項而登載於
    職務上所掌公文書罪嫌，無非以右揭事實，業据上訴人甲○○於調查站訊問時坦
    承不諱，且林貴連等十四人均係人頭戶，其等貸款申請書所載之職業、收入情形
    均與實際不符，已据証人吳鶴齡、薛天雄、林傳富、林美華、張坤淋、詹明訓等
    人於警訊中陳述明確，並有信用調查表及申請書可稽，足認上訴人甲○○與銀行
    人員明知林貴連等十四人頭戶之償還用能力不足，竟仍予核准貸款，又分行經理
    對於工商融資之貸款授信額度僅三千萬元，而銀行人員同意上訴人甲○○以上開
    十四名人頭戶個別申請個人購屋貸款，並個別鑑價核貸，其目的為圖利黃鳳華，
    而規避總行對於超額貸款之審核，甚為明確，上訴人甲○○與銀行人員共同以無
    清償能力之人頭戶申辦貸款，得款圖利事實甚明等語，為其論据。
三、訊據上訴人甲○○矢口否認有與陳明龍共謀對於主管事務直接圖利他人及行使登
    載不實之公文書等犯行，辯稱：我當初係以九千三百萬元之價格購買系爭房地，
    向台灣銀行苓雅分行貸款僅七千八百萬元，以當時房地產之時價並未超貸，另我
    係因一開始要與林貴連等十四人合夥經營飯店，所以才將系爭房地之產權登記予
    該十四人，至本案林貴連等十四人之「個人小額貸款申請書」資料不實，及銀行
    之「個人小額信用調查表」內容有所不實，均非我所填寫，我亦不知銀行內部如
    何審核，我有繳息二千多萬元，後來因房地產不景氣才無力再支付本息而被拍賣
    ，未與同案被告陳明龍共謀圖利及行使登載不實公文書等語。經查：
（一）上訴人甲○○被訴共同圖利部分：按貪污治罪條例第六條第一項第四款之圖利
      罪，係屬身分犯，以依据法令從事公務之人員為犯罪主體，無此身分者，依同
      條例第三條之規定，固亦得成立本罪之共同正犯，然必須該無此身分者與有此
      身分者，並非互相對立之對向關係，而係彼此有犯意聯絡及行為分擔，朝同一
      目的，共同對於有身分者所主管或監督之事務，直接或間接圖得該有身分者本
      人或圖得其他私人不法之利益，始足當之；若該有身分者所圖利之對象，即係
      該無身分者，則二人係居於彼此相互對立之對向關係，行為縱有合致，並使該
      無身分者因而得不法之利益，然因二人之行為各有其目的，各就其行為負責，
      彼此間無所謂犯意之聯絡與行為之分擔可言，除另有處罰該無身分者之他項罪
      名外，尚難以上開圖利罪之共同正犯論處，此有最高法院八十九年度台上字第
      五九七七號判決可資參考，此見解亦有最高法院八十九年台上字第七二四二號
      、五九七七號、二一一三號判決、最高法院九十年度台上字第四六八六號、六
      ０四號、一九０一號、三六七七號、四０三０號判決可供參照。本件上訴人甲
      ○○與公營銀行人員，是處於互相對立之對向關係，二方之行為各有其目的，
      各就其行為負責，彼此間無所謂犯意之聯絡與行為之分擔可言，也無適用刑法
      第二十八條共同正犯之餘地，且觀之貪污治罪條例第十一條之行賄罪，其法定
      刑遠較上開圖利罪為輕，無此身分者，就違背職務之行為行賄時，僅論以較輕
      之行賄罪，未行賄時殊無反論以較重之圖利罪，依前述說明，本件上訴人甲○
      ○是該有身分者即銀行人員所圖利之對象，上訴人甲○○即係該無身分者，則
      二人係居於彼此相互對立之對向關係，彼此間無所謂犯意之聯絡與行為之分擔
      可言，尚難以圖利罪之共同正犯論處。
（二）上訴人甲○○被訴共同公務員登載不實部分：(1)本件依上訴人甲○○於調查處
      訊問時係稱其與銀行經理林窗良有交情，林窗良為爭取業績，向其爭取向台銀
      苓雅分行貸款，所以才和林窗良經理有所往來，與陳明龍則無何交往，此有上
      訴人甲○○於八十四年八月七日調查筆錄可憑；又陳明龍於原審中陳稱：我不
      認識甲○○，當初主管亦無特別交待要如何處理本案等語（見原審卷第六十五
      頁、六十六頁），而本件上訴人甲○○因經營房地產，以九千三百萬元購入前
      述房地後，因欲週轉，將本求利，及因分行經理林窗良為該分行業績，向上訴
      人甲○○爭取放貸，上訴人甲○○始委由其公司職員詹明訓及代書陳美鳳全權
      處理，遵照銀行相關規定配合貸款事宜，審核本件証据資料，並無上訴人甲○
      ○與陳明龍有犯意聯絡及行為分擔之任何証据。(2)証人陳明龍於本院調查時陳
      稱：本件個人小額貸款聲請書很早就提出來，是准了以後才送收文蓋日期條戳
      的，有時候作業就是如此，至個人小額貸款押品勘估報告表、個人小額貸款信
      用調查報告表係銀行內部作業文件，不會給當事人看等語（見本院九十年六月
      六日訊問筆錄）；証人即苓雅分行課長范寬能亦稱：按照正常一個放款案件，
      從調查、徵信、查訪、勘估，最少要一至三個禮拜，而銀行內部公文考核要求
      在一個禮拜以內完成，為求績效，所以皆在放款作業程序完後再送收件，每一
      件都是如此，至個人小額貸款押品勘估報告表、個人小額貸款信用調查報告表
      是銀行內部公文作業文件，貸款當事人看不到等語（見九十年八月廿七日本院
      訊問筆錄）；又証人王美玉於本院調查時陳稱：「（問：以前你在苓雅分行任
      職的時候，有先辦好手續後，再送收文？）答：收文是徵信的在辦，我不知道
      ，因為要先過戶再辦貸款，賣房子的人為了慎重，先辦好對保以後，確信能貸
      款，才辦過戶貸款手續，所以才有先辦對保，以後才辦貸款的情形」「（問：
      調查局筆錄你說林傳富等人對保是七十九年五月三日，詹明彥等人對保是七十
      九年五月五日、薛天雄是七十九年五月二日，張國良是七十九年五月七日對保
      ，是不是？提示）答：是的，對保我都有蓋日期章」等語（見九十年九月十日
      本院訊問筆錄），雖林貴連等十二人貸款申請書蓋收文是於七十九年五月九日
      提出，張坤淋、吳鶴齡二人之貸款申請書蓋收文是於七十九年七月十六日提出
      ，而核准撥款日期分別為同年五月十日及同年七月十六日惟上開申請書早於七
      十九年四月中旬即提出申請，此据証人范寬能於調查處供述：該申貸案，陳明
      龍負責徵信時即發了二、三個禮拜等語，且依台灣銀行職員王美玉於調查處陳
      稱：林傳富、曾世進、林富祥、林貴連、黃薰儀、吳慧盈、蕭禮賢、張簡銳章
      係七十九年五月三日對保，詹明彥、詹明峰係七十九年五月五日對保，薛天雄
      是七十九年五月二日對保，張國良係七十九年五月七日對保等語（見偵查卷第
      廿六頁）。是依上開証言以觀，本件貸款申請書，顯非於七十九年五月九日、
      及七十九年七月十六日始提出申請，上開申請書收文所寫之申請日期，顯非實
      際提出銀行之日期，而係早就已提出，原判決認該貸款案時間上有違反台灣銀
      行放款作業規定，尚有誤會；又客戶林傳富、曾世進、林富祥、林貴連、黃薰
  儀、吳慧盈、蕭禮賢、張簡銳章係於七十九年五月三日由証人王美玉對保，客
      戶詹明彥、詹明峰係於七十九年五月五日由証人王美玉對保，客戶薛天雄係於
      七十九年五月二日由証人王美玉對保，客戶張國良係於七十九年五月七日由証
      人王美玉對保等情，業据証人即台灣銀行苓雅分行職員王美玉於調查處陳述屬
      實（見調查卷第廿六頁），証人王美玉於本院審理中仍為相同之陳述（見九十
      年九月十日本院訊問筆錄），並有前開貸款人擔保放款借据十二張附卷可稽，
      原審認定前開貸款是由陳明龍對保，而認上訴人甲○○與陳明龍有所勾結，亦
      有違誤。(3)「個人小額貸款信用調查報告表」係台灣銀行苓雅分行內部文件，
      一般外人應無從知悉，該申請書依其格式係由貸款申請人自行填寫或提供資料
      請人代填，其上印章均與貸款申辦用章相符，而該十四人既已有到銀行辦理貸
      款手續，信用調查時當無未加詢問之理，否則怎知申貸人薛天雄從事水電工程
      業、申貸人詹明彥為計程車司機、申貸人詹明峰為服飾自營商、金龍鐘錶眼鏡
      行為申貸人林傳富之家族事業、申貸人張坤淋為上力廣告公司業務，申貸人吳
      鶴齡為前高雄縣議會議長吳鶴松之弟在吳鶴松辦事處任職，至於每月收入、支
      出縱有失實，也有可能是徵信承辦人認已有抵押品供擔保，而以輕忽態度填寫
      ，或為爭取放款業績而以寬鬆態度填寫，有多種原因，在無確切証据下，未可
      遽認上訴人甲○○或貸款人與承辦人勾結而虛偽填載，且上訴人甲○○以九千
      三百萬元之價格購買該房地，而貸款七千八百萬元，亦不能謂係超貸（一般購
      屋自備款一成，貸款九成者，事所常見），也無與承辦人勾結之必要，是公務
      員登載不實部分，應由承辦人陳明龍自負其責。
（三）綜上所述，上訴人甲○○係無身分者，其與公務員係居於彼此相互對立之對向
      關係，彼此間無所謂犯意之聯絡與行為之分擔，自無共同圖利可言；至公務員
      登載不實部分，並無上訴人甲○○與陳明龍有犯意聯絡及行為分擔之任何証据
      ，尚難以推測方式遽論以該罪責，此外復查無其他確切証据証明上訴人甲○○
      有何與公務員共同登載不實犯罪情事，其犯罪即屬不能証明。
四、原審不察，遽予論科，尚有未洽，上訴人甲○○上訴指摘原判決不當，為有理由
    ，原判決自應予撤銷，並改為上訴人甲○○無罪之判決，以免冤抑。
據上論結，應依刑事訴訟法第三百六十九條第一項前段、第三百六十四條、第三百零
一條第一項，判決如主文。
本案經檢察官鄭文貴到庭執行職務。
中      華      民      國    九十      年      九      月    二十八    日
                              臺灣高等法院高雄分院刑事第八庭
                                  審判長法官  郭雅美
                                        法官  洪兆隆
                                        法官  張盛喜
右正本證明與原本無異。
如不服本判決，應於判決送達後十日內向本院提出上訴狀，其未述理由者並應於提
出上訴狀後十日內向本院補提理由書（應附繕本)。
                                      書記官  魏文常
中    華    民    國      九十      年       十       月       三       日
                                                                        Ｆ


司法院資訊處製作；財團法人民間司法改革基金會備份。
